臺灣臺北地方法院民事判決　　　　　　　99年度訴字第2193號
原　　　告　許文俊
訴訟代理人　蕭碧玉
原　　　告　許永樑
　　　　　　許永麗
法定代理人　陳美勳
上列二人共同
訴訟代理人　張勝業
被　　　告　許耀炯
　　　　　　許坤生
上列當事人間請求返還不當得利事件，本院於民國99年12月15日
言詞辯論終結，判決如下：
    主  文
核定被告許耀炯就其所有門牌號碼臺北市○○區○○路二段一五
三巷五弄八號房屋占有臺北市○○區○○段二小段一九九地號土
地部分，自民國九十九年四月一日起至上開房屋不堪使用之日止
，按月應分別給付原告許文俊、許永樑及許永麗之租金額為新臺
幣壹仟貳佰壹拾伍元。
被告許耀炯應自民國九十九年四月一日起至上開房屋不堪使用之
日止，按月分別給付原告許文俊、許永樑及許永麗新臺幣壹仟貳
佰壹拾伍元。
核定被告許坤生就其所有之門牌號碼臺北市○○區○○路二段一
五三巷五弄八號之二房屋占有臺北市○○區○○段二小段一九九
地號土地部分，自民國九十九年四月一日起至上開房屋不堪使用
之日止，按月應分別給付原告許文俊、許永樑及許永麗之租金額
為新臺幣壹仟零肆拾元。
被告許坤生應自民國九十九年四月一日起至上開房屋不堪使用之
日止，按月分別給付原告許文俊、許永樑及許永麗新臺幣壹仟零
肆拾元。
被告許耀炯應分別給付原告許文俊、許永樑及許永麗各新臺幣陸
萬伍仟玖佰壹拾柒元，及自民國九十九年六月七日起至清償日止
，按年息百分之五計算之利息。
被告許坤生應分別給付原告許文俊、許永樑及許永麗各新臺幣伍
萬陸仟肆佰拾壹元，及自民國九十九年五月二十六日起至清償
日止，按年息百分之五計算之利息。
原告其餘之訴駁回。
訴訟費用由被告許耀炯負擔十分之四，被告許坤生負擔餘十分之
三，餘由原告負擔。
本判決第二、四、五、六項於原告分別以新臺幣陸萬伍仟玖佰壹
拾柒元、伍萬陸仟肆佰拾壹元為被告供擔保後，各得假執行。
原告其餘假執行之聲請駁回。
    事實及理由
一、原告主張：
  (一)座落臺北市○○區○段199地號土地（下稱系爭土地）為原告
    三人與訴外人陳文得、許世澄及許閔翔所共有，原告三人之
    持分分別為五分之一，而被告許耀炯係門牌號碼臺北市○○
    區○○路2段153巷5弄8號之房屋(下稱系爭8號房屋) 使用人
    、被告許坤生係門牌號碼臺北市○○區○○路2段153巷5弄8
    之2號之房屋（下稱系爭8之2號房屋）使用人，均占有使用
    系爭土地。被告等人因使用前地主自行興建之房屋，故前地
    主書寫使用房屋同意書（下稱系爭同意書）予被告等人，被
    告等人分別使用系爭房屋，就土地部分並無所有權與使用權
    ，依民法第425條之1規定，被告視為租賃原告等人之土地，
    原告依法請求鈞院就租金之數額核定之。
  (二)原告得依土地法第97條、第105條、民法第126條之規定，請
    求被告等人給付起訴前五年之租金及起訴後每月之租金。經
    查，系爭土地之公告現值每平方公尺為96,900元，故申報地
    價為77,520元（計算式：96,900元×0.8＝77,520），且該
    土地位在臺北市文山區，附近交通便利，故以申報地價年息
    百分之八計算租金，應屬合理。茲將被告等二人應分別給付
    每位原告之賠償數額或所受利益，分列如下：
  1.被告許耀炯部分：
  (1)起訴前五年之地租部分：186,048元（計算式：30平方公尺
    《被告經地政機關測量實際占用面積為30.79平方公尺，為
    求簡便，僅以30平方公尺計算》×77,520元×8%×5年×1/5
    《原告每人持分》＝186,048元）。
  (2)起訴後按月給付地租部分：3,101元（計算式：30平方公尺×
    77,520 元×8%÷12月×1/5＝3,100.8元，四捨五入）。
  2.被告許坤生部分：
  (1)起訴前五年之地租部分：163,474元（計算式：26.36平方公
    尺《被告經地政機關測量實際占用面積》×77,520元×8%×
    5年×1/5《原告每人持分》＝163,474元）。
  (2)起訴後按月給付地租部分：2,725元（計算式：26.36平方公
    尺×77,520元×8%÷12月×1/5＝2,725元）。
  (三)原告爰依民法第126條、第425條之1、土地法第97條及土地
    法第105條等規定提起本件訴訟。並聲明：1.被告許耀炯應
    分別給付原告許文俊、許永樑及許永麗186,048元，被告許
    坤生應分別給付原告許文俊、許永樑及許永麗163,474元，
    及均自起訴狀繕本送達翌日起至清償日止，按年息5%計算之
    利息；2.被告許耀炯應自民國99年4月1日起，按月分別給付
    原告許文俊、許永樑及許永麗地租3,101元，被告許坤生應
    自99年4月1日起，按月分別給付原告許文俊、許永樑及許永
    麗地租2,725元；3.請求核定系爭8號房屋占有系爭土地月租
    金額為3,101元，系爭8之2號房屋占有系爭土地月租金額為
    2,725元。4.願供擔保，請准宣告假執行。
二、被告許耀炯則以：系爭8號房屋係被告許耀炯之先父許炳南
    早年將老舊祖厝翻修，於83年3月23日以書面立下同意書予
    被告作為永久無償使用管理。系爭8號房屋所有人許炳南於
    88 年5月14日去世，因法定繼承人即被告許耀炯拋棄繼承，
    故由許炳南之配偶許賴碧（被告許耀炯之先母）繼承，惟系
    爭8號房屋仍由被告代為管理，嗣許賴碧於95年11月28日去
    世，而原告等人均非法定繼承人，無從繼承系爭8號房屋，
    另法定繼承人即被告許耀炯又於86年1月間聲請拋棄繼承，
    並核備在案，是依民法第1185條之規定，系爭房屋之所有權
    歸國家所有，被告僅代為管理。既然被告得到系爭房屋之原
    所有人之同意，則被告即有權利永久使用管理系爭房屋至該
    屋老舊無法使用為止，故被告之使用管理權係有法律上之正
    當原因，原告等人自無權請求不當得利及比照租金之損害賠
    償等語資為抗辯。並聲明：原告之訴駁回。
三、被告許坤生抗辯：系爭8之2號房屋係許炳南轉讓，屬有權使
    用。系爭屋面積小又老舊，並無經濟價值，原告請求額過高
    等語。並聲明：原告之訴駁回。
四、兩造不爭執事項：
  (一)系爭土地座落於臺北市○○區○段199地號，為原告許文俊、
    許永傑、許永麗與訴外人陳文得、許世澄及許閔翔所共有，
    原告三人取得之權利範圍均分別為五分之一，有土地登記謄
    本在卷可稽（見卷第6至7頁）。
  (二)門牌號碼臺北市○○區○○路2段153巷5弄8號之房屋及門牌
    號碼臺北市○○區○○路2段153巷5弄8之2號之房屋均座落
    於系爭土地上。
  (三)系爭8號、8之2號房屋為訴外人許炳南出資興建，許炳南出
    具同意書，同意將系爭8號房屋交被告許耀炯使用管理，將
    系爭8之2號房屋交被告許坤生使用管理，有同意書附卷可證
    （見卷第37、40頁）。
  (四)門牌號碼臺北市○○區○○路2段153巷8號之房屋，占用系
    爭土地之建物部分為27.95平方公尺、雨遮部分為2.84平方
    公尺，合計占用30.79平方公尺；門牌號碼臺北市○○區○
    ○路2段153巷8號之2之房屋，其占用系爭土地之建物部分為
    23.98平方公尺、雨遮部分為2.38平方公尺，合計占用26.36
    平方公尺，有臺北市古亭地政事務所土地複丈成果圖在卷可
    稽（見卷第61至62頁）。
五、兩造之爭執及其論述：
    本件兩造爭執點為：(一)原告得否依民法第425條之1規定請求
    核定系爭房屋租金？(二)原告請求核定並給付之租金數額是否
    允當？茲分述如下：
  (一)原告得否依民法第425條之1規定請求核定系爭房屋租金？
  1.按因自己出資而建築之房屋，不待登記即原始取得其所有權
    ，與該房屋行政上起造人名義之誰屬無關，亦與因法律行為
    而取得者，須依民法第758條規定經登記始取得其所有權者不
    同（最高法院85年度台上字第100號判決意旨可參）。系爭8
    號及8之2號房屋未辦理第一次保存登記，應以出資人為系爭
    房屋之所有權人。查系爭8號及8之2房屋係許炳南出資興建
    乙節，為兩造所不爭，並有臺北市拆除合法建築物剩餘部分
    就地整建完工證明書（見卷第41頁）可稽，堪信系爭房屋之
    原始所有人為許炳南。次查原告三人因繼承關係繼承許炳南
    就系爭土地所有權利，亦為兩造所不爭，並有土地登記謄本
    可稽，堪認系爭土地及系爭8號及8之2號房屋之原所有人均
    為許炳南。
  2.次按土地及其土地上之房屋同屬一人所有，而僅將土地或僅
    將房屋所有權讓與他人，或將土地及房屋同時或先後讓與相
    異之人時，土地受讓人或房屋受讓人與讓與人間或房屋受讓
    人與土地受讓人間，推定在房屋得使用期限內，有租賃關係
    ，民法第425條之1第1項前段定有明文。 又按民法第425條
    之1規定「土地及其土地上之房屋同屬一人所有，而僅將土
    地或僅將房屋所有權讓與他人，或將土地及房屋同時或先後
    讓與相異之人時，土地受讓人或房屋受讓人與讓與人間或房
    屋受讓人與土地受讓人間，推定在房屋得使用期限內，有租
    賃關係。其期限不受第449條第1項規定之限制」，雖以「所
    有權讓與」為明文，然未辦登記建物因無法辦理所有權移轉
    登記，而僅得以事實上處分權讓與，受讓人所取得之事實上
    處分權，較之所有權人之權能，實屬無異，依上開法條立法
    意旨，所謂「所有權讓與」，解釋上應包括就無法辦理所有
    權登記之土地或建物受讓事實上處分權之情形，始符法意（
    最高法院99年度台上字第1723號判決意旨參照）。
  3.系爭房屋並未辦理第一次保存登記，由許炳南出資興建房屋
    取得所有權，許炳南並分別出具同意書，同意將系爭8號房
    屋交由被告許耀炯永久管理使用、系爭8之2號房屋交由許坤
    生永久使用管理等情，為兩造所不爭，並有同意書附卷可參
    （見卷第37、40頁），顯然許炳南已將系爭房屋之事實上處
    分權轉讓被告二人。許炳南係於83年3月23日出具同意書，
    將系爭8號房屋事實上處分轉讓被告許耀炯，嗣許炳南於88
    年5月14日死亡，雖被告許耀炯拋棄繼承，但系爭8號房屋已
    於許炳南生前即無償轉讓被告許耀炯管理使用，並非許炳南
    之遺產，自不影響被告許耀炯就系爭8號房屋享有事實上處
    分權之權能。被告許耀炯亦自認「目前房子是我在管理，給
    親朋好友住。」等語，可見被告許耀炯仍基於所有權人之意
    思占有、管理房屋，被告許耀炯抗辯已拋棄繼承，僅代為管
    理云云，尚不足取。是依上開說明，原告依民法第425條之1
    規定請求核定系爭房屋租金，核屬有據。
  (二)原告請求核定並給付之租金數額是否允當？
    按土地法第97條第1項規定：「城市地方房屋之租金，以不
    超過土地及其建築物申報總價年息百分之十為限」，該項規
    定，於租用基地建屋之情形準用之，同法第105條規定甚明
    。再按土地第97條第1項規定所稱土地價額係指法定地價而
    言；土地所有權人依土地法所申報之地價為法定地價，土地
    法施行法第25條、土地法第148 條分別定有明文。又依平均
    地權條例第16條規定，土地所有權人未於公告期間申報地價
    者，以公告地價80%為其申報地價。又按關於相當於租金之
    利益之計算標準，應參酌土地法第105條、第97條第1項之規
    定，予以計算較為客觀公允（最高法院81年度台上字第339
    號判例意旨參照）。經查，系爭8號房屋占用系爭土地之面
    積為30.79平方公尺，系爭8之2號號房屋占用系爭土地之面
    積為26.36平方公尺，本院審酌系爭土地所在之位置，交通
    及生活機能尚佳，系爭房屋係老舊二樓獨棟房屋，並未供商
    業用途，居住環境品質尚良好等情，認被告應給付之租金價
    額，應按系爭土地申報地價年息8％計算為當，故核定建物
    占用系爭土地部分之租金如下：
  1.起訴前五年租金部分：
    按利息、紅利、租金、贍養費、退職金及其他一年或不及一
    年之定期給付債權，其各期給付請求權，因五年間不行使而
    消滅，民法第126條定有明文。是原告請求被告給付起訴前
    五年之租金，其請求權時效未消滅，核屬有據，應予准許。
    查原告係於99年4月1日對被告起訴，有本院收狀戳章在卷可
    憑，故原告得請求起訴前五年期間為自94年4月至99年3月，
    又系爭土地94年公告地價為每平方公尺30,800元、95年公告
    地價為每平方公尺30,800元、96年公告地價為每平方公尺
    34,700元、97年公告地價為每平方公尺34,700元、98年公告
    地價為每平方公尺34,700元、99年公告地價為每平方公尺
    37,000元，此有土地登記謄本（見卷第6至7頁）等件在卷可
    按，其租金金額分述如下：
  (1)被告許耀炯分別給付各原告部分：
    94年4月至12月之租金：9,104元【計算式：30,800元×
      30.79平方公尺×80%×8%÷12個月×9個月×1/5＝9,104
      元，元以下4捨5入】。
    95年之租金：12,139元【計算式：30,800元×30.79平方
      公尺×80%×8%×1/5＝12,139元，元以下4捨5入】。
    96年之租金：13,676元【計算式：27,760元×30.79平方
      公尺×8%×1/5＝13,676元，元以下4捨5入】。
    97年之租金：13,676元【計算式：34,700元×30.79平方
      公尺×80%×8%×1/5＝13,676元，元以下4捨5入】。
    98年之租金：13,676元【計算式：34,700元×30.79平方
      公尺×80%×8%×1/5＝13,676元，元以下4捨5入】。
    99年1月至3月之租金：3,646元【計算式：37,000元×
      30.79平方公尺×80%×8%×÷12個月×3個月×1/5＝3,
      646元，元以下4捨5入】。
    合計：65,917元【計算式：9,104元＋12,139元＋13,676
      元＋13,676元＋13,676元＋3,646元＝65,917元】。
  (2)被告許坤生分別給付各原告部分：
    94年4月至12月之租金：7,794元【計算式：30,800元×
      26.36平方公尺×80%×8%÷12個月×9個月×1/5＝7,794
      元，元以下4捨5入】。
    95年之租金：10,392元【計算式：30,800元×26.36平方
      公尺×80%×8%×1/5＝10,392元，元以下4捨5入】。
    96年之租金：11,708元【計算式：27,760元×26.36平方
      公尺×8%×1/5＝11,708元，元以下4捨5入】。
    97年之租金：11,708元【計算式：34,700元×26.36平方
      公尺×80%×8%×1/5＝11,708元，元以下4捨5入】。
    98年之租金：11,708元【計算式：34,700元×26.36平方
      公尺×80%×8%×1/5＝11,708元，元以下4捨5入】。
    99年1月至3月之租金：3,121元【計算式：37,000元×
      26.36平方公尺×80%×8%×÷12個月×3個月×1/5＝3,
      121元，元以下4捨5入】。
    合計：56,431元【計算式：7,794元＋10,392元＋11,708
      元＋11,708元＋11,708元＋3,121元＝56,431元】。
  2.起訴後每月租金部分：
  (1)被告許耀炯分別給付各原告部分：1,215元【計算式：
    37,000元×30.79平方公尺×80%×8%×÷12個月×1/5＝1,
    215元，元以下4捨5入】。
  (2)被告許坤生分別給付各原告部分：1,040元【計算式：
    37,000元×26.36平方公尺×80%×8%×÷12個月×1/5＝1,
    040元，元以下4捨5入】。
六、綜上所述，原告依民法第425條之1第2項之規定，請求核定
    租金部分，為有理由，應予准許，並核定兩造間之租金如主
    文第1、3項所示，又核定租金之訴為形成之訴，法院本不受
    當事人聲明之拘束，故本院核定之數額雖與原告聲明內容有
    所差異，惟該部分仍應為原告勝訴之判決。原告請求給付租
    金部分，於請求自99年4月1日起，被告許耀炯按月給付原告
    各1,215元，被告許坤生按月給付原告各1,040元，暨請求被
    告許耀炯各給付原告起訴前五年之租金65,917元，被告許坤
    生各給付原告起訴前五年租金56,431元及自起訴狀繕本送達
    翌日即被告許耀炯自99年6月7日起，被告許坤生自年5月26
    日起，均至清償日止，按年息5%計算之利息之範圍內，為有
    理由，應予准許，逾此部分之請求，則屬無據，應予駁回。
七、原告陳明願供擔保，請求宣告假執行，就其勝訴部分，經核
    尚無不合，爰酌定相當之擔保金額准許之；至其敗訴部分，
    其假執行之聲請，已失所附麗，應予駁回。
八、本件事證已臻明確，二造其餘攻擊防禦方法及所提之證據，
    認與判結果無影響，爰不一一論述。
九、訴訟費用負擔之依據：民事訴訟法第79條。
中    華    民    國    100   年    1     月    5    日
                      民事第一庭法  官  熊志強
以上正本係照原本作成
如對本判決上訴，須於判決送達後20日內向本院提出上訴狀。如
委任律師提起上訴者，應一併繳納上訴審裁判費。
中    華    民    國    100   年    1     月    5     日
                                書記官  謝盈敏